臺灣高等法院刑事判決　　　　　　　　　　　　　九十一年度上訴字第二三二七號
　　上　訴　人
　　即　被　告　丙○○
　　指定辯護人　本院甲○
右上訴人因偽造貨幣案件，不服臺灣臺北地方法院九十年度訴字第七八六號，中華民
國九十一年七月十二日第一審判決（起訴案號：臺灣臺北地方法院檢察署九十年度偵
字第一四三六三號）提起上訴，本院判決如左：
    主  文
原判決撤銷。
丙○○行使偽造之通用紙幣，未遂，處有期徒刑壹年陸月；扣案偽造面額新台幣壹仟
元之紙幣拾貳張均沒收。
    事  實
一、緣林榮川與一對不詳姓名之成年男女，於民國九十年六月二十五、六日間，在臺
    北市○○○路○段及虎林街口交付由不詳姓名之人於不詳時地所偽造之面額新台
    幣（下同）一千元之紙幣十二張（號碼均為ＥＬ１４０２６７ＷＦ）予丙○○，
    源，則謂係在公車上拾得等語。丙○○明知上開千元紙鈔係屬偽造之通用紙幣，
    意圖供行使之用，仍予以收集之，旋即於同月二十九日下午五時四十分許，持至
    臺北市○○○路○段一二四號十樓玫瑰之夜酒店招女陪酒，迄同日晚上九時十分
    許計消費八千元，丙○○乃以前開偽鈔十張（其中二千元為小費）交給不知情之
    該店少爺結帳持以行使，經酒店經理乙○○以驗鈔機及驗鈔筆檢驗發現係偽造之
    紙幣，將之退還丙○○並報警處理，致丙○○未能得逞。嗣警方據報當場在丙○
    ○身上查扣得十二張偽造之千元紙幣。
二、案經臺北市政府警察局中山分局報請臺灣臺北地方法院檢察署檢察官偵查起訴。
    理  由
一、右開事實，除據上訴人即被告丙○○否認於收受時即知悉前開紙幣係偽鈔，並辯
    稱：伊因經由林榮川介紹與大陸地區女子假結婚來台真賣淫被判刑一年，林榮川
    與一對不詳姓名之成年男女在前揭時地交給付伊一萬二千元作為賠償，伊僅有小
    學肄業程度，學識不高，且有精神上之疾病，無法辨識幣券之真假，是到酒店喝
    酒買單時方知悉係偽鈔云云外，餘均據上訴人供承不諱（見本院卷第二十八、二
    十九、三十頁），就上訴人持上開千元紙幣至前揭酒店消費付款時被查覺係屬偽
    鈔，經退還報警由員警自上訴人身上起獲十二張紙幣等情，並分經證人即酒店經
    理乙○○及受理報案到場處理之員警蔡榮進證稱屬實（見偵查卷第七頁正反面、
    原審卷第八十六至九十一頁；偵查卷第二十七頁反面、第二十八頁），並有千元
    紙幣十二張扣案可證。上開扣案紙幣，均係以彩色雷射輸出方式（含彩色影印）
    仿印，無隱藏字及凹版印文凸起效果；紙質與真鈔不同，水印以灰色墨在紙張背
    面仿製，安全線以黏箔膜（含面額數字）方式仿鈔券正面五段裸露部分，無折光
    變色效果，左下角之「１０００」面額數字，無折光變色反應，經中央印製廠鑑
    定結果均屬偽造等情，分別有中央銀行發行局九十年七月二十六日（九○）台央
    發字第○三○○三八九○七號函、九十一年四月十五日台央發字第○九一○○一
    七三九七號函足憑（見原審卷第四十二頁、第一五五頁）。則上訴人收受持以行
    使之上開千元紙幣為屬不詳姓名之人於不詳時地所偽造之通用紙幣無訛（此部分
    依卷存資料無證據證明係何人所偽造）。是本件所應審究者，厥為上訴人於收受
    時是否已知悉扣案之千元紙鈔為偽造之通用紙幣？
二、上訴人雖曾於八十三年間因工作關係自十一樓摔下致腳部受傷，但不曾看診過精
    神科方面之疾病，除已據其母楊闕幼緞陳明（見原審卷第六十一、六十二頁），
    並有永和振興醫院九十年八月一日九十振家字第○九四號函（該函載明上訴人於
    八十年一月十一日因頭部外傷住院，出院後不曾來院診治精神方面疾病）及財團
    法人長庚紀念醫院九十年十月十六日（九○）長庚院法字第○七六三號函敘明上
    訴人並未有至該院精神科就診紀錄等情綦詳（見原審卷第一○四、一○七頁）。
    上訴人所提出之殘障手冊亦載明為輕度肢障，並無精神方面之疾病（見原審卷第
    一三九頁）。依此，上訴人自稱有精神上之疾病，已嫌乏據，矧查，原審囑託台
    北市立療養院鑑定上訴人之精神狀態，經該院鑑定結果並未發現上訴人罹患有精
    神疾病或呈現智能障礙，因此並無理由認其於九十年六月二十九日行使偽造貨幣
    時之精神狀態已可能達於精神喪失或心神耗弱之情形，此有台北市立療養院九十
    一年五月二十七日北市療成字第○九一三○四二六六○○號函所附之精神鑑定報
    告書足稽（見原審卷第一五九至一六一頁）。更見上訴人執其智能低落，有精神
    上之疾病，無法辨識紙鈔之真偽云云，顯係事後卸責之詞，而無可採。
三、關於上訴人究竟如何收受持有系爭千元紙幣，稽其於警詢及檢察官偵查中，均陳
    稱係在公車上拾得（見偵查卷第五頁反面、第十七頁）。迨至原審審理時則明白
供承：「林榮川找來一對男女拿錢給我，說錢可以用，如果警察抓到的話，就說
    錢是在公車上撿到的，這些話都是林榮川的朋友教我說的」（見原審卷第一八三
    並告知丙○○如遭警盤查詢問紙鈔來頁），在本院更堅稱：「（紙幣來源為何前
    後供述不一樣？）一萬二千元是林榮川在忠孝東路、虎林街口的車上交給我的，
    交錢時車上還載有一對男女，並教我說是在公車上撿的。」等語不移（見本院卷
    第二十九頁），凡此，均尚與上訴人於警詢及偵查中所供述「在公車上撿得」之
    情，並無齟齬之處。證人林榮川雖否認上情，但亦供稱其有偽鈔案之判刑執行前
    科，並稱上訴人持有偽鈔，據楊永德告知是其一位住桃園之施姓朋所交付者等情
    （見原審卷第一一七、一一八頁）。依此情形，則上訴人於原審及本院所稱前揭
    千元紙幣之來源，並非全然無據。證人即上訴人之兄楊永華雖證稱不認識所謂施
    姓友人，亦稱不知楊永德行蹤（見原審卷第一二○、一二一頁），仍無礙於上開
    事實之認定，自無傳訊證人楊永德為無益調查之必要。上訴人於原審就關於紙幣
    來源與前情不符、相左之陳述，諸如初稱：紙鈔係被酒店人員栽贓；或稱：林榮
    川曾拿一萬元給我，說有位李先生會打電話給我，後我拿一萬元真鈔跟李先生換
    三萬元偽鈔，李先生先給一萬元偽鈔，有跟我說要跟人家說是撿到的；或稱有所
    謂之匯款情形（於本院又改稱無其事）；或稱：是林榮川拿到我忠孝東路住處給
    的，十張；等等，即均不足採信。經查，扣案之千元紙幣既係他人所贈與，如屬
    正常，則上訴人持之使用，根本毋庸擔心是否會為警查獲，及事先演練為警盤查
    時應如何應對脫免刑責之說詞，衡之該林榮川與不詳姓名之成年男女於交付系爭
    紙幣時，既交待上訴人如為警查獲時須辯解是在公車上拾獲等情詞，顯然上訴人
    於收受時即已提出幣券真偽之問題，甚或該林榮川等男女於交付時即已明白告知
    上訴人係屬偽造之情，否則又焉須多此一舉？此從扣案之偽造紙幣號碼均屬同一
    ，更資得明證。況上訴人自承無業，每月僅靠政府補助之二千元生活費度日，則
    其在一次收受他人饋贈相當於六個月政府補助之費用，理應相當珍惜，除非早已
    知悉所收受之紙幣為屬偽造，而心存儌倖，衡情自無前往高消費之酒店一次將之
    消費怠盡之理由。本院綜合全案各情，足認上訴人於收受扣案之千元紙幣時，即
    已知悉係屬偽造之通用紙幣，所辯於收受時不知係偽鈔云云，核非可信，且與上
    訴人所受之教育程度無所關涉，上訴人執此資為其不知偽鈔之辯解，亦無足憑取
    。至上訴人所稱其收受取得上開偽鈔之理由（即林榮川為賠償其仲介上訴人與大
    陸地區女子假結婚來臺賣淫遭判刑一事），微論是否屬實，均與上訴人收受系爭
    紙幣時即已知悉為偽鈔之認定不生影響，此部分要無調查必要。另上訴人於原審
    辯稱其曾遭酒店少爺及到場處理之員警蔡榮進毆打云云。前者，已據證人乙○○
    結證否認有其事，後者亦無證據足以證明，已見係其信口開河之詞，並不足採，
    更遑論上訴人除是否於收受紙幣時知悉為偽鈔乙節有所爭執外，其餘如何收受、
    使用系爭紙幣以消費情事，迭於檢察官偵查及法院審理時坦認不移，上訴人執此
    為辯，殊無可採。事證明確，上訴人犯行，堪以認定。
四、上訴人行使偽造之通用紙幣，尚未達使用之目的即被查覺，核其所為，係犯刑法
    第一百九十六條第三項、第一項之行使偽造之通用紙幣未遂罪。起訴書記載上訴
    人係犯同條第一項之行使偽造之通用紙幣罪嫌，雖有未洽，惟此已經原審到庭實
    行公訴之檢察官更正為如上之法條（見原審卷第一八九頁）。按比較罪之輕重，
    應以所犯法條之本刑為標準，未遂犯應否減刑，屬於科刑範圍，於法定本刑之重
    輕，不生影響，自不能於減輕後，始行比較。上訴人圖供使用而收集偽造之通用
    紙幣，雖已該當於刑法第第一百九十六條第一項之意圖供行使之用而收集偽造之
    通用紙幣罪，但此項收集之低度行為，應為行使之高度行為所吸收，不另論罪。
    上訴人已著手於犯罪行為之實施，於結帳時即為店家發現致未行使得逞，為未遂
    犯，實害行為尚未發生，原審檢察官於論告時亦陳稱：「被告所為並未造成重大
    危害，請從輕量刑給自新之機會。」（見原審卷第一八九頁），依刑法第二十六
    條前段規定按既遂犯之刑減輕之。原審據以論科，雖非無見。然查，原判決於事
    實一欄認定上訴人係於「九十年七、八月間收受系爭紙幣，於九十年六月二十九
    日持往酒店消費」，時序顯有矛盾，與卷存證據亦不盡相符，又檢察官係起訴上
    訴人涉犯刑法第一百九十六條第一項之行使偽造之通用紙幣罪嫌，並據此求刑三
    年二月，惟此已據到庭實行公訴之檢察官於原審更正如前述。原判決疏未審究及
    此，仍依公訴人之求刑判處上訴人有期徒刑三年二月，自有不當。上訴意旨猶執
    前詞，否認犯罪，固無足取，惟原判決既有上開可議之處，即屬無可維持，應予
    撤銷改判。爰審酌上訴人為肢障人士，因貧起貪或一時失慮而罹刑章，原不無值
    得同情之處，但行使偽鈔助長不肖人員偽造貨幣之不法行為，擾亂金融秩序，並
    致他人經濟財物上之損失等犯罪之動機、目的、手段、犯罪所生之危害，及上訴
    人知識程度不高與犯罪後之態度等一切情狀，量處有期徒刑一年六月，扣案偽造
    之面額壹仟元紙幣拾貳張，依刑法第二百條宣告沒收。
據上論斷，應依刑事訴訟法第三百六十九條第一項前段、第三百六十四條、第二百九
十九條第一項前段、刑法第一百九十六條第三項、第一項、第二十六條前段、第二百
條，罰金罰鍰提高標準條例第一條前段，判決如主文。
本案經檢察官林炳雄到庭執行職務。
中      華      民      國    九十一    年      九      月     三十     日
                              臺灣高等法院刑事第二十二庭
                                  審判長法  官  許  正  順
                                        法  官  邱  同  印
                                        法  官  吳      燦
右正本證明與原本無異。
如不服本判決應於收受送達後十日內向本院提出上訴書狀，其未敘述上訴之理由者並
得於提起上訴後十日內向本院補提理由書（均須按他造當事人之人數附繕本）。
                                        書記官  陳  靜  姿
中      華      民      國    九十一    年      九      月     三十     日
附錄：本判決論罪科刑法條
刑法第一百九十六條
行使偽造、變造之通用貨幣、紙幣、銀行券，或意圖供行使之用而收集或交付於人者
，處三年以上、十年以下有期徒刑，得併科五千元以下罰金。
收受後方知為偽造、變造之通用貨幣、紙幣、銀行券、而仍行使或意圖供行使之用而
交付於人者，處五百元以下罰金。
第一項之未遂犯罰之。
